ACORDAO-COMPLETO-2375772

ACÓRDÃO 13723/2019 ATA 41/2019 - PRIMEIRA CÂMARA

VISTOS, relatados e discutidos estes autos de pensão militar emitidos pelo Ministério da Defesa/Comando do Exército.
ACORDAM os ministros do Tribunal de Contas da União, reunidos em sessão da 1ª Câmara, ante as razões expostas pelo relator, em:
9.1. com fulcro no art. 260, § 5º do RI/TCU, considerar prejudicado, por perda de objeto, o exame do mérito dos atos de concessão de pensão militar 25941/2019 (peça 3) e 94798/2018 (peça 2) ;
9.2. considerar ilegal o ato de reversão de pensão militar instituído por João Balthazar de Carvalho da Silva (25956/2019, peça 4) , recusando-lhe o registro, nos termos do § 1º do art. 260 do RI/TCU; 
9.3. dispensar a devolução dos valores indevidamente recebidos de boa-fé, pela Sra. Suzana Maria da Silva Silveira, nos termos da Súmula 106 deste Tribunal; 
9.4. determinar ao Comando do Exército que: 
9.4.1. no prazo de 15 (quinze) dias, cesse quaisquer pagamentos à Sra. Suzana Maria da Silva Silveira decorrentes do ato considerado ilegal, comunicando ao TCU as providências adotadas, nos termos do art. 262, caput, do RI/TCU, e do art. 8º, caput, da Resolução TCU 206/2007, sob pena de responsabilidade solidária do responsável pela omissão;
9.4.2. dê ciência à Sra. Suzana Maria da Silva Silveira de que poderá optar, a qualquer tempo, pelo recebimento , dos proventos relativos à pensão militar ora examinada, contanto que comprove o enquadramento da sua situação nas disposições do art. 29 da Lei 3.765/1960, escolhendo um dos demais benefícios que atualmente recebe;
9.4.3. dê ciência do inteiro teor desta deliberação à Sra. Suzana Maria da Silva Silveira, alertando-a de que o efeito suspensivo proveniente da interposição de eventuais recursos perante o Tribunal não a exime da devolução dos valores percebidos indevidamente após a respectiva notificação, caso esses não sejam providos, devendo encaminhar os comprovantes dessa notificação a esta Corte no prazo de até 30 (trinta) dias;
9.4.4. em face da opção mencionada no item 9.4.2, cadastre novo ato de concessão de pensão militar instituída por João Balthazar de Carvalho da Silva, em favor de Sylvia Maria da Silva Soares com o ajuste de cotas ou, caso a beneficiária Suzana Maria da Silva Silveira opte em continuar percebendo a pensão militar em exame, cadastre novo ato livre das irregularidades apontadas, submetendo-o no prazo de 30 (trinta) dias à apreciação deste Tribunal, nos termos do art. 262, caput e § 2º, do RI/TCU, e 19, § 3º, da Instrução Normativa TCU 78/2018;
9.5. encerrar o processo e arquivar os presentes atos.

Atos de pensão militar.

Primeira Câmara

Ministério da Defesa - Comando do Exército.

3. Interessados: Irene Balbueno de Almeida (XXX.889.617-XX); Sheyla Silva (XXX.183.347-XX); Stella Silva (XXX.911.087-XX); Suzana Maria da Silva Silveira (XXX.862.717-XX); Sylvia Maria da Silva Soares (XXX.289.137-XX).

13.1. Ministros presentes: Walton Alencar Rodrigues (Presidente), Benjamin Zymler e Vital do Rêgo.
13.2. Ministro-Substituto convocado: Augusto Sherman Cavalcanti.
13.3. Ministro-Substituto presente: Weder de Oliveira (Relator).

WEDER DE OLIVEIRA

Em exame, atos de pensão militar emitidos pelo Comando do Exército - Ministério da Defesa.
Transcrevo, com ajustes de forma, a instrução do auditor da Sefip (peça 6) , que contou com a anuência da Diretoria Técnica (peça 7) , com o que também foi acompanhada pelo MP/TCU, representado pela procuradora-geral Cristina Machado da Costa e Silva (peça 8) :
" (...) 
EXAME TÉCNICO  
3.	Os procedimentos para exame, apreciação e registro de atos de pessoal encontram-se estabelecidos na Instrução Normativa TCU 78/2018 e na Resolução TCU 206/2007. Em seus arts. 4º, § 2º, e 3º, § 3º, respectivamente, essas normas dispõem que os atos de pessoal disponibilizados por meio do Sisac devem ser submetidos a crítica automatizada do próprio sistema, com base em parâmetros predefinidos.
4.	Relativamente aos atos de concessão de pensão militar, as rotinas de crítica das informações cadastradas no Sisac foram elaboradas e validadas levando-se em conta as peculiaridades desses atos. Os itens de verificação do sistema compreendem prazos e fundamentos legais, assim como eventuais ocorrências de acumulação. Trata-se de verificações mais abrangentes, minuciosas e precisas do que aquelas que podem ser realizadas por mãos humanas, proporcionando um nível de segurança ainda maior.
5.	Além da crítica automatizada, há verificação humana adicional no caso de haver alertas do sistema ou informações não formatadas, como esclarecimentos do gestor ou do controle interno. 
6.	Compulsando os sistemas informatizados disponibilizados pelo TCU verificou-se que a Sra. SUZANA MARIA DA SILVA SILVEIRA CPF XXX.862.717-XX, recebe três benefícios:  a presente pensão militar, uma aposentadoria por tempo de contribuição e uma pensão por morte previdenciária, sendo os dois últimos benefícios da Rede Ferroviária Federal.
7.	O benefício previdenciário pela Rede Ferroviária Federal é considerado para fins do disposto no mencionado art. 29 da Lei 3.765/1960, haja vista que, em se tratando de aposentadoria e pensão civil, quer seja previdenciária quer estatutária, a acumulação de benefícios recebidos dos cofres públicos deve ser entendida de maneira restritiva.
8.	Assim, as acumulações de três benefícios pela Sra. SUZANA MARIA DA SILVA SILVEIRA não merecem prosperar, razão pela qual o ato em exame deve ser considerado ilegal. 
9.	Cabe salientar, no entanto, que a aludida interessada poderá optar, a qualquer tempo, pelo recebimento do benefício relativo à pensão militar, contanto que comprove seu respectivo enquadramento na disposição do art. 29 da Lei 3.765/1960, escolhendo apenas os benefícios legalmente acumuláveis.
10.	Ressalta-se, ainda, que o ingresso do presente ato no TCU se deu neste ano, portanto é prescindível a oitiva da interessada, a teor do disposto nos subitens 9.2 e 9.3 do Acórdão 587/2011-TCU-Plenário, de relatoria do Ministro Valmir Campelo
11.	Em relação às pensões instituídas por JOAO BALTHAZAR DE CARVALHO DA SILVA (25941/2019) e OLIVARES CANDIDO DE ALMEIDA (94798/2018) , cabe destacar que as beneficiárias STELLA SILVA e IRENE BALBUENO DE ALMEIDA faleceram. Assim, cumpre considerar o exame dos respectivos atos de concessão de pensão militar prejudicado por perda de objetivo, com fulcro no art. 260, § 5º, do Regimento Interno do TCU, tendo em vista o exaurimento dos efeitos financeiros.
12.	Em relação às demais pensionistas cumpre esclarecer que SHEYLA SILVA faleceu e que SYLVIA MARIA DA SILVA SOARES recebe apenas o benefício em exame.
13.	Assim, cabe proposta de que o exame dos atos 25941/2019 e 94798/2018 seja considerado prejudicado por perda de objeto. Além disso cumpre proposta no sentido de que o ato 25956/2019 seja considerado ilegal.
CONCLUSÃO 
14.	A abrangência e a profundidade das verificações levadas a efeito fundamentam convicção de ilegalidade do ato 25956/2019. Assim, cabe proposta no sentido de que seja considerado ilegal, negando-lhe o registro.
15.	Quanto aos atos 25941/2019 e 94798/2018 cabe proposta no sentido que o exame desses seja considerado prejudicado por perda de objeto. 
PROPOSTA DE ENCAMINHAMENTO
16.	Ante o exposto, com fundamento nos arts. 71, inciso III, da Constituição Federal, 1o, inciso V, e 39, inciso II, da Lei 8.443/1992 e 260, § 1º e 5º, do Regimento Interno do Tribunal de Contas da União, bem como art. 7º, § 4º da IN 78/2018, propõe-se:
a) considerar prejudicado, por perda de objeto, o exame do mérito dos atos de concessão de pensão militar 25941/2019 e 94798/2018, tendo em vista haver cessado os efeitos financeiros; 
b) considerar ilegal o ato de concessão de pensão militar 25956/2019; 
c) dispensar o ressarcimento das quantias indevidamente recebidas de boa-fé por SUZANA MARIA DA SILVA SILVEIRA, consoante o disposto no Enunciado 106 da Súmula da Jurisprudência do TCU;
d) determinar à 1ª Região Militar do Comando do Exército que:
	d.1) no prazo de 15 (quinze) dias, a contar da ciência desta Deliberação, abstenha-se de realizar pagamentos decorrentes do ato impugnado à Sra. SUZANA MARIA DA SILVA SILVEIRA, sujeitando-se a autoridade administrativa omissa à responsabilidade solidária, nos termos do art. 262, caput, do Regimento Interno/TCU;
	d.2) dê ciência, no prazo de 15 (quinze) dias, a contar do recebimento da notificação deste Acórdão, do inteiro teor desta deliberação à Sra SUZANA MARIA DA SILVA SILVEIRA, notadamente no que diz respeito ao direito de opção pelos benefícios legalmente acumuláveis, encaminhando a este Tribunal, no prazo de 30 (trinta dias) , comprovante da referida ciência; 
	d.3) alerte à interessada citada nos subitens anteriores que o efeito suspensivo proveniente da interposição de possíveis recursos perante o TCU não a exime da devolução dos valores percebidos indevidamente após a respectiva notificação, caso os recursos não sejam providos; e
e) determinar à Secretaria de Fiscalização de Pessoal que monitore o cumprimento das medidas indicadas no subitem 16.d) supra, representando a este Tribunal, caso necessário."
É o relatório.

não há.

Procuradora-Geral Cristina Machado da Costa e Silva.

PENSÃO MILITAR. PERCEPÇÃO SIMULTÂNEA DE APOSENTADORIA E DE PENSÃO PREVIDENCIÁRIA POR MORTE COM A PENSÃO MILITAR EM EXAME. ILEGALIDADE DE UM ATO. NEGATIVA DE REGISTRO. PERDA DE OBJETO POR FALECIMENTO DE BENEFICIÁRIOS EM DOIS ATOS. DETERMINAÇÕES. ENCERRAMENTO. ARQUIVAMENTO.

PENSÃO MILITAR (PMIL)

Secretaria de Fiscalização de Pessoal (Sefip).

Em exame, três atos de pensão militar emitidos pelo Ministério da Defesa/Comando do Exército.
A Secretaria de Fiscalização de Pessoal (Sefip) aduz a perda de objeto pelo falecimento das beneficiárias das pensões militares instituídas por João Balthazar de Carvalho da Silva (25941/2019, peça 3) e por Olivares Cândido de Almeida (94798/2018, peça 2) . 
No tocante ao ato de reversão de pensão militar instituído por João Balthazar de Carvalho da Silva (25956/2019, peça 4) , a Sefip identificou que: (i) a beneficiária Suzana Maria da Silva Silveira, filha, recebe, além da pensão em exame, outros dois benefícios provenientes da Rede Ferroviária Federal (um decorrente de aposentadoria por tempo de contribuição e um decorrente de pensão por morte previdenciária) ; (ii) a Sra. Sheyla Silva, filha, faleceu; e (iii) Sylvia Maria da Silva Soares, filha, recebe apenas o benefício em exame.
Assim, acompanhada pelo MP/TCU, a unidade instrutiva especializada propõe que o exame dos atos 25941/2019 (peça 3) e 94798/2018 (peça 2) seja considerado prejudicado por perda de objeto e que o ato 25956/2019 (peça 4) seja considerado ilegal, além das comunicações usuais (peça 6) .
II
Acolho as propostas uníssonas da Sefip e do MP/TCU quanto ao mérito, com pequeno ajuste de encaminhamento.
A percepção da pensão militar revertida à Sra. Suzana Maria da Silva Silveira, filha de João Balthazar de Carvalho da Silva (25956/2019, peça 4) , não pode prosperar, haja vista a evidenciação de acumulação ilegal de proventos.
A Lei 3.765/1960, posteriormente alterada pela MP 2.215-10/2001, vigente na data do óbito do militar, em 18/6/1997, disciplina a possibilidade de acumulação da pensão militar nos termos seguintes: 
"Art 29. É permitida a acumulação: 
de duas pensões militares;
de uma pensão militar com proventos de disponibilidade, reforma, vencimentos, aposentadoria ou pensão proveniente de um único cargo civil."
A jurisprudência deste Tribunal (a exemplo dos Acórdão 12450/2018-TCU-Primeira Câmara, 8721/2017 e 3653/2011-TCU-2ª Câmara e 2365/2018-TCU-Plenário) é firme no sentido de que o disposto no artigo acima citado "permite a acumulação de duas pensões militares ou de uma pensão militar com vencimentos ou benefício previdenciário decorrente de um único cargo civil, sejam estes últimos vinculados ao Regime Próprio de Previdência de Servidores Públicos ou ao Regime Geral da Previdência Social". 
Logo, considerando que a interessada, além da pensão em exame, já acumulava outros dois benefícios, o ato 25956/2019 (peça 4) deve ser considerado ilegal.
Ressalto que não é necessário promover a oitiva da interessada, uma vez que o ato ingressou neste Tribunal há menos de 5 (cinco) anos, em 12/12/2018 (Acórdão 587/2011-TCU-Plenário) .
Deve ser determinado ao órgão de origem que se abstenha de realizar pagamentos decorrentes do ato impugnado à interessado e que dê ciência a mesma de que poderá optar, a qualquer tempo, pelo recebimento dos proventos relativos à pensão militar ora examinada, contanto que comprove o enquadramento da sua situação nas disposições do art. 29 da Lei 3.765/1960, escolhendo um dos demais benefícios que atualmente recebe, conforme precedentes mencionados acima.
Também deve ser determinado ao Comando do Exército que promova o ajuste de cotas da reversão da pensão militar em comento em relação à Sra. Sylvia Maria da Silva Soares (peça 4) , em face da opção da Sra. Suzana Maria da Silva Silveira.
Diante do exposto, manifesto-me pela aprovação do acórdão que ora submeto à apreciação deste Colegiado.
TCU, Sala das Sessões Ministro Luciano Brandão Alves de Souza, em 12 de novembro de 2019.
Weder de Oliveira 
Relator